【裁判字號】    90,上更(一),327
【裁判日期】    901026
【裁判案由】    偽造文書等
【裁判全文】
臺灣高等法院刑事判決                  九十年度上更(一)字第三二七號
    上  訴  人  台灣板橋地方法院檢察署檢察官
    被      告  乙○○
                丁○○
                戊○○
    共      同
    選任辯護人  沈稜律師（兼丁○○
右上訴人，因被告偽造文書等案件，不服台灣板橋地方法院，八十六年度訴字第九三
五號，中華民國八十七年五月二十一日第一審判決（起訴案號：台灣板橋地方法院檢
察署八十五年度偵續字第一六一號）提起上訴，經判決後，由最高法院發回更審，本
院判決如左：
    主    文
原判決關於戊○○部分撤銷。
戊○○連續行使偽造私文書，足以生損害於公眾及他人，處有期徒刑陸月。如易科罰
金以佰元折算壹日。
其餘上訴駁回。
    事    實
一、乙○○、戊○○、甲○○、丙○○、丁○○為王福妹之子女，王福妹於民國（下
    同）八十三年六月十五日死亡，戊○○於八十三年八月中旬某日，在其位於台北
    縣板橋市○○街十三號住處之王福妹房間內，尋得王福妹生前所有放置於該房間
    內之股票計四十一張（台紙二張、台橡一張、歌林一張、華紙一張、永豐餘五張
    、台塑二張、華銀三張、南僑一張、台玻三張、南亞五張、台東企銀二張、國泰
    建設二張、潤泰工業一張、台中企銀六張、華新電攬二張、嘉新水泥二張、東元
    電機二張）後，竟基於行使偽造私文書之概括犯意聯絡，自八十三年八月二十六
    日起至同年九月二十九日止，連續多次由戊○○持其先前在上開王福妹住處內尋
    獲之王福妹印鑑章一枚，赴位於台北縣板橋市○○街三十之二號二樓之海山證券
    股份有限公司（下稱海山證券公司）及台北市○○路四九號三樓之鼎康證券股份
    有限公司（下稱鼎康證券公司）等地，先盜用該枚王福妹之印鑑章加蓋於上開股
    票背面及股票轉讓委託書並偽簽王福妹之簽名後，再將該等股票及股票轉讓委託
    書交由海山證券公司及鼎康證券公司之營業員出售，而行使該等偽造之股票背書
    及股票轉讓委託書等私文書，足以生損害於王福妹之其他繼承人即丙○○、甲○○等人及證券市場之交易安全。嗣戊○○復承同一行使偽造私文書之概括犯意，
    自八十三年九月十日起至同年十月十日止，在設於鼎康證券股份有限公司內之世
    華銀行辦事處，連續九次盜用上開王福妹之印鑑章加蓋於存戶取款條上，再持以
    領取其出售上開股票所得部分價款計二百十一萬五千五百元，而行使該等偽造之
    取款條私文書，足以生損害於王福妹之其他繼承人即丙○○、甲○○等人。
二、案經丙○○、甲○○訴由台灣板橋地方法院檢察署檢察官偵查起訴。
    理    由
甲、被告戊○○撤銷改判部分：
一、前揭犯罪事實，訊據被告戊○○對於有為該等行為直承不諱，惟矢口否認有何偽
    造文書之犯行，辯稱係得其他繼承人之同意辦理，以王福妹名義出售股票不足以
    生損害於其他繼承人云云。查被告出售前開股票有海山證券公司及鼎康證券公司
    對帳單影本各一份附於偵字第二００二一號卷可參。該股票轉讓委託書上王福妹
    之簽名及蓋章為被告戊○○所為，復為其自承在卷，而出售股票所得價金被告九
    次以王福妹名義提款，並以被告戊○○名義存於定存，亦有世華銀行存款取款憑
    條影本九張附於原審卷及板橋信用合作社存單影本四紙附於上開偵查卷第五十九
    頁可佐。告訴人迭稱被告出售股票及提存款彼等並不知情，被告辯稱係其他繼承
    人同意云云，已乏依據。且縱令全體繼承人同意，被告以死亡之人名義出售股票
    ，亦有害於證券市場之交易安全，其辯稱不生損害云云，自無可採。綜上，本件
    事證明確，應依法論科。
二、核被告戊○○所為，足以生損害於其他繼承人及證券市場之交易安全，係犯刑法
    第二百十六條、第二百十條之行使偽造私文書罪。其盜用印章係偽造私文書之部
    分行為，不另論罪，其偽造私文書為行使偽造私文書之階段行為，應為行使行為
    所吸收。再先後多次行使偽造私文書之犯行，時間緊接、犯罪構成要件相同，顯
    係基於概括之犯意為之，為連續犯，應論以一罪。
三、原審未能詳查，遽認被告所為不足以生損害於他人而為被告此部分無罪之判決，
    自非允洽。檢察官上訴，執此指摘原判決此部分不當，核有理由，自應由本院將
    原判決此部分予以撤銷改判。爰審酌被告犯罪之動機、目的、所生危害（未將價
    金侵占，詳後述）及其犯後態度等一切情狀，量處有期徒刑陸月。被告行為後刑
    法第四十一條業於九十年一月十二日修正公布施行，修正後之刑法第四十一條第
    一項規定所犯為五年以下有期徒刑之罪，經宣告六月以下有期徒刑或拘役者，得
    宣告易科罰金，此項修正有利被告，爰併宣告如易科罰金之折算標準以佰元折
    算壹日。
乙、駁回上訴部分：
一、公訴意旨略以：丁○○於民國(下同)八十三年六月十六日，在台北縣板橋市○○
    街十三號內，受其兄乙○○、戊○○、甲○○及丙○○之委託，代為保管彼等先
    母王福妹之遺產現金三百八十二萬四千八百九十一元，並以其名義將該等款項存
    入其設於板橋市信用合作社（下稱板信合作社）之帳戶內，而該帳戶之存褶及印
    鑑章則依協議交由王福妹之弟己○○保管，惟同年八月下旬某日，丁○○竟與乙○○、戊○○共同意圖為自己不法所有，並基於概括之犯意聯絡，先藉故向己○○取回該等存褶及印鑑章後，即連續於八十三年九月二日、八十三年十月十七日
    、八十四年二月二日及八十四年二月十七日，自上開丁○○設於板信合作社之帳
    戶內，提領現金一百五十萬元、六十萬元、四十萬元及一百十萬元，並攜帶該等
    款項赴台灣省合作金庫板橋支庫辦理定期存款手續，而侵占上開丁○○受託持有
    之王福妹遺產；又乙○○、丁○○對於事實欄所載之戊○○連續行使偽造私文書
    有犯意聯絡及行為分擔，乙○○、丁○○、戊○○並將出售王福妹股票遺產所得
    二百十一萬五千五百元悉數侵占，因認乙○○、丁○○、戊○○涉犯刑法第三百
    三十五條第一項之侵占罪及乙○○、丁○○另涉刑法第二百十六條、第十條之行
    使偽造私文書罪嫌。
二、按犯罪事實，應依證據認定之，無證據不得推定其犯罪事實，刑事訴訟法第一百
    五十四條定有明文。又認定不利於被告之事實，需依積極證據，苟積極證據不足
    為不利於被告事實之認定時，即應為有利於被告之認定，更不必有何有利之證據
    （最高法院五十六年度臺上字第八０七號判例參照）。又告訴人之告訴，係以使
    被告受刑事事訴追為目的，是其陳述是否與事實相符，仍應調查其他證據以資審
    認（最高法院五十二年度台上字第一三００號判例要旨參照）。且按在訴訟上用
    以證明事實之證據，須於通常一般之人均不致於有所懷疑，而得確信其為真實之
    程度者，始得據以為有罪之認定，倘其證明尚未達到此一程度，而有合理之懷疑
    性存在，致使無從為有罪之確信時，即應為無罪之判決（最高法院七十六年度台
    上字第四九八六號判例參照）。又刑法第三百三十五條第一項之侵占罪之成立，
    須持有人變易其原來之持有意思而為不法所有之意思，始能成立，如僅將持有物
    延不交還或有其他原因致一時未能交還，既缺乏主觀要件，即難遽以該罪相繩（
    最高法院六十八年台上字第三一四六號判例要旨參照），合先敘明。
三、本件公訴人認被告三人涉犯刑法第三百三十五條第一項之侵占罪嫌及乙○○、丁○○涉犯刑法第二百十六條、第二百十條之行使偽造私文書罪嫌，無非以上開事
    實，業據告訴人丙○○及甲○○指訴綦詳，並有定期存單影本四份、證券買賣對
    帳單影本二份、世華銀行存褶影本對帳單影本一份附卷可稽，足徵告訴人指訴之
    情節並非子虛等為據。
四、訊據被告戊○○、乙○○及被告丁○○於原審均堅決否認有何侵占之犯行，乙○○及丁○○於原審否認有偽造文書犯行，被告三人均辯稱被告丁○○係依全體繼
    承人之協議代為保管彼等先母王福妹所遺留之現金部分遺產，由被告乙○○保管
    存摺，嗣係因與告訴人間就遺產處理有爭議，才提領現金，轉以乙○○之妻陳嬰
    嬬名義定存，但並無侵占之意；而被告乙○○、丁○○復辯稱股票處理事宜乃由
    被告戊○○告知已得告訴人同意，伊並不知詳情並無偽造文書犯行。被告戊○○
    則以出售股票所得，除八十三年八月間買賣所得，遭證券商凍結外，餘均已其名
    義定存，被告三人並無侵占股票價金云云置辯。經查：
（一）被繼承王福妹死亡後，曾由被告與告訴人共同抽籤決定遺產處理事宜，而現金
      部分乃係扣除喪葬費用後所餘，均存入被告丁○○上開帳戶，乃告訴人所是認
      ，亦有處理喪葬事宜記錄影本三紙及被告丁○○帳簿影本二紙附卷可參。是就
      現金部分，告訴人與被告均知有此筆金額，嗣後雖有部分計三百六十萬元改存
      於被告乙○○之妻陳嬰嬬名下之定存，其餘由被告乙○○保管，惟金額並未減
      少，上開定存亦未提領，有上開合作金庫定期存款存單影本四紙附偵查卷可參
      （八十三年偵字第二００二一號偵查卷第一二四頁），該定存亦未提領，為兩
      造所不否認，堪認被告等所辯係就遺產處理尚有爭議，才提領現金，轉以乙○○之妻陳嬰嬬名義定存等情非虛，尚難遽認被告等有侵占意圖。至定存雖以陳
      嬰嬬名義為之，且陳嬰嬬非繼承人，惟縱遺產係存於繼承人之帳戶內，亦有遭
      繼承人無權處分之可能，尚難以上開現金部分係以第三人名義定存，即據此認
      被告三人即有侵占犯意。
（二）證人己○○於偵查中證稱本件係乙○○夫妻尋得股票，找到當時即打電話告知
      伊，嗣戊○○復有告知股票業已出售，錢在其（即戊○○）帳戶內等情甚明；
      而被告戊○○固有上開出售股票行為，乃被告所是認，並有海山證券公司對帳
      單影本及鼎康證券公司對帳單影本各乙份附卷可參，惟上開海山證券公司賣出
      之股票所得，業因告訴人對之爭議而遭凍結，其於在鼎康證券公司出售股票所
      得，則均於賣出後不久，並於告訴人於八十三年十一月提出告訴前，即於八十
      三年十月間，即以戊○○名義存於定存，此有板橋信用合作社存單影本四紙附
      八十三年度偵字第二００二一號偵查卷第五九頁在卷可參，益徵被告戊○○並
      無侵占意圖。被告丁○○、乙○○並未參與處分前開股票行為，自難令其二人
      負行使偽造文書罪責，被告戊○○既未侵占出售股票之價金，尤難認被告丁○○、乙○○有此部分侵占犯行。
（三）告訴人等人遲至八十六年九月間，始為遺產稅之申報，此有原審法院卷所附財
      政部台灣省北區國稅局台北縣分局八十七年二月六日北區國稅北縣審第八七０
      六九二五二號函所附遺產稅申報書影本在卷可參，堪認被告所辯，係因就遺產
      分配事宜仍有糾紛，而暫不同意分配，並無變易為自已不法所有之意圖等語為
      真，即難認被告三人有侵占上開遺產之意圖。
（四）至告訴人於本院審理時所稱被告丁○○有侵占遺產即王福妹所遺台灣銀行定存
      五十萬元部分，被告丁○○於原審辯稱伊不知情，係伊借款予王福妹，而王福
      妹生前囑託伊大嫂陳嬰嬬死後提領交付予伊等語，是既非被告丁○○前往提領
      ，復難證明被告丁○○有意圖為自己不法之所有。另被告戊○○雖自承曾使用
      三十萬元，惟辯稱係王福妹生前即應允，並已歸還，被告丁○○亦稱該三十萬
      元係先母遺言，交予被告戊○○，亦難以此即對被告戊○○以侵占罪名相繩。
      而告訴人所指被告戊○○侵占股票利得部分，及侵占現金股金部分係於八十三
      年六月二十二日在彰銀板橋分行領出八萬九千元及同年九月二十一日領出一萬
      元，並取得上市公司所發現金股利支票，在八十六年七月四日及同年九月二日
      史別存入彰銀板橋分行六六五一元及七二七七元，存入被繼承人之帳戶內，乃
      告訴人所是認，惟被告等既無侵占意圖，已如前述，自亦不構成侵占被告丁○○、乙○○亦不成立偽造文書罪名。
五、原審因而為被告丁○○、乙○○無罪之判決，稽之前開說明，核無不當。檢察官
    上訴，猶執前詞認被告二人仍應成立犯罪，指摘原判決此部分不當，核無理由，
    應該駁回。至於被告戊○○被訴侵占部分，公訴人認與前開有罪部分有牽連犯裁
    判上一罪關係，故不另為無罪之諭知。告訴人認被告戊○○盜賣王福妹生前所有
    零股，亦涉侵占，惟起訴部分已不另為無罪諭知，故此部分難併予審理，附此敘
    明。
六、被告丁○○經合法傳喚，無正當理由不到庭，爰不待其陳述，逕行判決。
丙、據上論斷，應依刑事訴訟法第三百六十九條第一項前段、第三百六十八條、第三
    百六十四條、第三百七十一條、第二百九十九條第一項前段，刑法第二條第一項
    前段、第五十六條、第二百十六條、第二百十條、第四十一條第一項，罰金罰鍰
    提高標準條例第二條，判決如主文。
本案經檢察官彭坤業到庭執行職務。
中    華    民    國      九十    年      十       月      二十六      日
                            臺灣高等法院刑事第四庭
                                審判長法  官 蔡  永  昌
                                      法  官  徐  昌  錦
                                      法  官  陳  榮  和
右正本證明與原本無異。
檢察官及被告戊○○如不服本判決應於收受送達後十日內向本院提出上訴書狀，其未
敘述上訴之理由者並得於提起上訴後十日內向本院補提理由書（均須按他造當事人之
人數附繕本）。
                                      書記官  劉  麗  芬
中    華    民    國      九十    年      十        月      三十一      日
附錄本案論罪科刑法條：
刑法第二百十六條
行使第二百十條至第二百十五條之文書者，依偽造、變造文書或登載不實事項或使登
載不實事項之規定處斷。
刑法第二百十條
偽造、變造私文書，足以生損害於公眾或他人者，處五年以下有期徒刑。


司法院資訊處製作；財團法人民間司法改革基金會備份。
